【裁判字號】    91,簡上,71
【裁判日期】    920618
【裁判案由】    確認本票債權不存在
【裁判全文】
臺灣新竹地方法院民事判決   九十一年簡上字第七一號
    上  訴  人  甲○○
    被  上訴人  乙○○○○○○.
右當事人間確認本票債權不存在事件，上訴人對於九十一年四月十日臺灣新竹地方法
院新竹簡易庭九十年度竹簡字第四三○號第一審判決提起上訴，本院判決如左：
    主      文
原判決關於駁回上訴人後開第二項之訴部分，及訴訟費用之裁判均廢棄。
被上訴人持有上訴人所簽發，如附表所示之本票，除原判決確認其中新台幣壹佰貳拾
萬元不存在外，其餘新台幣壹佰捌拾萬元之債權中，超過新台幣壹拾萬元部分之債權
亦不存在。
其餘上訴駁回。
第一、二審訴訟費用由上訴人負擔三十分之一，餘由被上訴人負擔。
    事實及理由
一、上訴人起訴主張：
    被上訴人持有以上訴人名義所簽發，如附表所示面額新台幣（下同）三百萬元之
    本票乙紙（下稱系爭本票），並聲請本院八十九年度票字第一七八二號裁定准予
    強制執行在案，惟上訴人從未自行或授權他人簽發該本票，亦未參加被上訴人所
    召集之互助會，被上訴人對上訴人並任何債權可言，為此訴請確認系爭本票債權
    全部不存在，惟原審未予詳察，竟僅判准其中逾一百八十萬元部分之本票債權不
    存在，並駁回上訴人其餘之訴，自有未洽。並聲明：(一)原判決不利於上訴人部分
    廢棄。(二)確認被上訴人持有上訴人所簽發，如附表所示之本票，除原審確認之新
    台幣（下同）壹佰貳拾萬元不存在外，其餘一百八十萬元債權不存在。
二、被上訴人抗辯：
    上訴人與訴外人丙○○（即上訴人之前妻）共同參加被上訴人所招集之二個互助
    會，其中每會五萬元之互助會，會期自八十五年四月十五日起至八十八年八月十
    五日止，共六十一人，以訴外人丙○○之名義參加二會，於八十五年七月十五日
    標走第六會，於七月十八日取走會款二百二十四萬八千元，由丙○○親自簽名後
    領取；於八十五年八月三十日再標得第八會，同年九月五日取走會金二百二十六
    萬一千元，由上訴人簽上訴人之名後具領。另每會十萬元之互助會，會期自八十
    六年一月十五日至八十八年八月二十日止，共三十二人，以上訴人名義參加二會
    ，於八十六年三月十五日標得第三會，同年三月二十六日取走會金二百五十五萬
    二千元，由訴外人丙○○簽上訴人姓名後取走，嗣於八十七年十月十五日再標得
    第二十二會，於八十七年十月二十日取得會金二百八十三萬二千元，由上訴人親
    自簽名後領取。系爭本票乃五萬元互助會第二次得標後，訴外人丙○○交付予被
    上訴人，以擔保上開四會後續之會款，現五萬元之互助會尚欠十萬元會款，十萬
    元之互助會尚欠一百七十萬元之互助會款未繳，上訴人自應與訴外人丙○○共同
    負清償責任，上訴人訴請確認本票債權不存在云云，自非正當。並聲明：上訴駁
    回。
三、法院之判斷
  (一)本件兩造之爭點為：系爭本票所擔保之互助會債務為何？系爭本票是否為上訴人
    所簽發？上訴人是否應負票據責任？
  (二)查系爭本票乃五萬元互助會第二次得標（即八十五年八月三十日）後，由訴外人
    丙○○交付予被上訴人，為被上訴人自承，並經證人丙○○證述在卷（見九十一
    年十二月三十日準備程序筆錄），雖被上訴人及證人丙○○對於交付系爭本票之
    細節敘述稍有不一致（被上訴人稱證人丙○○係八十五年九月五日到其住處拿得
    標之會款，那天沒有開本票，開本票的時間其現在不太記得，本票是上訴人夫婦
    帶來其住處，帶來時已寫好，是證人丙○○將本票交予伊，上訴人他當場有看到
    云云，證人丙○○則稱系爭本票係八十五年九月五日開的，是為了擔保五萬元的
    互助會後續死會的會錢，和十萬元的互助會沒有關係，當時十萬元的互助會尚未
    開始，是在被上訴人家裡他父親的房間開的，當天其和上訴人一起去被上訴人家
    領取五萬元第二次得標的會款，上訴人將得標的會款交予伊，並表示因為其夫即
    上訴人為軍人，所以要求用上訴人的名義開本票比較有保障，當時上訴人在客廳
    ，其在房間內以上訴人之名義簽發系爭本票，事後未告知上訴人云云，以上陳述
    見本院九十一年十二月三十日準備程序筆錄），惟不影響證人丙○○在五萬元之
    互助會第二次得標後簽發系爭本票之事實。上訴人主張當時十萬元之互助會雖尚
    未開始，但證人丙○○已講好要參加，系爭本票係擔保五萬元及十萬元之互助會
    共四個會之會款云云，惟為證人丙○○所否認，被上訴人亦未能舉證以實其說，
    另參酌系爭本票之面額為三百萬元，票載發票日為八十八年八月十五日，核與五
    萬元互助會後續死會會款為二百六十五萬元（尚餘五十三期，每期會款五萬元）
    、八十八年八月十五日會期結束之情形相符合，且五萬元互助會第二次得標之時
    間，與十萬元互助會開始之時間即八十六年一月十五日，相隔四、五個月，何時
    得標更屬未知數，被上訴人竟主張系爭本票係擔保尚未開始之十萬元互助會，與
    一般互助會會員得標時，開立本票或支票以擔保該互助會後續之死會會款的習慣
    不符，尚難採信。故本院認為系爭本票僅係擔保五萬元互助會後續之死會會款，
    而不及於十萬元之互助會。
  (三)上訴人主張系爭本票並非其親自簽發，而係證人丙○○所簽立之事實，業據原審
    依職權將系爭本票、上訴人之字跡、證人丙○○之字跡送請內政部警政署刑事警
    察局鑑定結果，系爭本票上之字跡與丙○○之字跡相符而與上訴人之字跡不符，
    有該局九十一年一月三日刑鑑字第二四四一０一號鑑驗通知書在卷可查，上訴人
    此部分之主張，固可採信。惟查，五萬元之互助會雖以證人丙○○之名義參加二
    會，惟第一次得標會款二百二十四萬八千元由證人丙○○簽名後領取，第二次得
    標會款二百二十六萬一千元則由上訴人簽其本人之姓名後領取，為上訴人所自承
    ，且各期應繳之互助會款，均由證人丙○○徵得上訴人同意，以上訴人名義開立
    新竹市第十信用合作社關東分行、帳號000000000000之二之支票支
    付之，業經證人丙○○證述在卷（見本院九十一年十二月三十日準備程序筆錄）
    ，另證人丙○○證稱八十五年九月五日係其偕同上訴人至被上訴人住處領取得標
    會款，被上訴人將互助會款交予其，並在被上訴人之要求下，以上訴人之名義簽
    發系爭本票以擔保後續死會會款之給付（證人丙○○於本院九十一年十二月三十
    日準備程序為上開陳述後，經上訴人抗辯八十五年九月五日其係單獨前往被上訴
    人處領取得標會款，證人丙○○並未同去，證人丙○○於九十二年五月十三日改
    稱八十五年九月五日上訴人有沒有去其不敢肯定云云，本院認係迴護之詞不足採
    信），上訴人與證人丙○○在當時雖為夫妻關係，惟上述代開支票、代領高達二
    百餘萬元鉅額互助會款之行為，已超出夫妻日常家務互為代理之範圍，再則八十
    五年九月五日證人丙○○既然本人已去至被上訴人住處，仍由上訴人簽名具領得
    標之會款，並由證人丙○○以上訴人之名義簽發系爭本票，足見二人感情頗佳，
    不分彼此，上訴人應有授與代理權予證人丙○○以上訴人之名義簽發票據支付互
    助會款之行為。上訴人辯稱伊未授權亦不知證人丙○○簽發系爭本票云云，證人
    丙○○亦附合其說詞，證稱四個互助會均係伊參加，伊以上訴人之名義簽發系爭
    本票，事後未告知上訴人，上訴人均不知情云云，則不足採信。
  (四)依民法第一百零三條第一項規定：「代理人於代理權限內，以本人名義所為之意
    思表示，直接對本人發生效力」；又同法第一百六十九條前段規定：「由自己之
    行為表示以代理權授與他人，或知他人表示為其代理人而不為反對之表示者，對
    於第三人應負授權人之責任」。上訴人既有授權證人丙○○簽發系爭本票以擔保
    互助會款，自應負票據責任，退步言之，縱認其未授權證人丙○○，亦因上訴人
    自己之行為，足以使被上訴人誤認證人丙○○有代理權，而應負表見代理之責任
    。
  (五)本院認為系爭本票僅係擔保五萬元互助會後續之死會會款，而不及於十萬元之互
    助會，已如前述，故再應究明者為五萬元及十萬元之互助會尚欠之會款各為若干
    ？經查，五萬元及十萬元共四個互助會得標時，證人丙○○均有交付上訴人名義
    之五萬元、十萬元之支票給被上訴人，支付後續的死會會款，後來上訴人之支票
    退票，乃由證人丙○○開立其本人名義、面額共一百八十萬元之本票交予被上訴
    人換回上訴人之支票（包括二張面額各五萬元及十七張面額各十萬元之本票），
    除其中二張面額各十萬元之本票外，其餘本票被上訴人均已向本院聲請本票裁定
    准予強制執行，故五萬元之互助會現尚欠十萬元會款未付，十萬元之互助會現尚
    欠一百七十萬元未付等情，業經被上訴人自認在卷（見本院卷第八五、八六頁）
    ，並經本院調閱九十年度票字第八三七、四六五、一八四○號卷宗查明無誤。而
    系爭本票係擔保五萬元之互助會款，已如前述(二)，依票據法第十三條前段規定「
    票據債務人不得以自己與發票人或執票人之前手間所存抗辯之事由對抗執票人」
    之反面解釋，票據直接前後手間得為原因關係之抗辯，故上訴人得執此原因關係
    之抗辯對抗被上訴人，從而，系爭本票債權僅在十萬元之範圍內存在，逾此部分
    外不存在。
四、綜上，上訴人訴請確認系爭面額三百萬元之本票債權不存在，就其中逾十萬元部
    分為有理由，應予准許，逾此範圍則非正當，應予駁回。原審就上開應准許部分
    ，為上訴人敗訴之判決，尚有未洽，上訴意旨求予廢棄改判，為有理由，爰由本
    院廢棄改判如主文第二項所示，至於上訴人請求不應准許部分，原審為上訴人敗
    訴之判決，於法並無不合，上訴意旨指摘原判決不當，求予廢棄改判，為無理由
    ，應予駁回其上訴。
五、因本案事證已臻明確，兩造其餘主張陳述及所提之證據，經審酌與判決之結果不
    生影響，毋庸再予一一論述，附此敘明。
六、據上論結，本件上訴為一部有理由，一部無理由，依民事訴訟法第四百三十六條
    之一第三項、第四百五十條、第四百四十九條第一項、第七十九條但書，判決如
    主文。
中      華      民      國    九十二    年      六      月     十八     日
                                    臺灣新竹地方法院民事第二庭
~B審判長法      官  彭洪英
~B      法      官  黃珮禎
~B      法      官  王鳳儀
右為正本係照原本作成。
如不服本判決，須以本判決適用法規顯有錯誤為上訴理由時，始得於本判決送達後二
十日內向本院提出上訴狀（須按他造當事人之人數附繕本），並經本院許可後，方得
上訴最高法院。
~B      法院書記官  吳美雲
中      華      民      國    九十二    年      六      月     十八     日
~F0
~T48
┌──────────────────────────────────────┐
│附表：                                                                      │
├─┬─────────┬─────┬────────┬───────────┤
│編│  發    票    人  │發  票  日│ 票  面  金  額 │ 支  票  號  碼       │
│號│                  │          │   （新台幣）   │                      │
├─┼─────────┼─────┼────────┼───────────┤
│１│甲○○            │88.08.15  │三百萬元        │二一六三三○          │
│  │                  │          │                │                      │
├─┴─────────┴─────┴────────┴───────────┤
│備考：本件本票票載發票日為八十八年八月十五日，到期日為八十五年九月五日，到  │
│期日在發票日之前，顯然無從提示，應以未載到期日之本票視之，即為見票即付（臺  │
│灣高等法院八五抗字第二五七○號裁定、司法院（七十）廳民一第○六四九號函參見）│
│。                                                                          │
└──────────────────────────────────────┘


司法院資訊處製作；財團法人民間司法改革基金會備份。
